【裁判字號】    99,訴,834
【裁判日期】    991217
【裁判案由】    殺人未遂等
【裁判全文】
臺灣桃園地方法院刑事判決               99年度訴字第834號
公  訴  人  臺灣桃園地方法院檢察署檢察官
被      告  林軒戎
            劉昌富
指定辯護人  本院公設辯護人 彭詩雯
上列被告因殺人未遂等案件，經檢察官提起公訴（99年度偵字第
21392號），本院判決如下：
    主  文
林軒戎共同放火燒燬現有人所在之建築物未遂，處有期徒刑年
柒月。扣案打火機壹個、保特瓶貳個均沒收。
劉昌富共同放火燒燬現有人所在之建築物未遂，累犯，處有期徒
刑年玖月。扣案打火機壹個、保特瓶貳個均沒收。
    事  實
一、劉昌富前因公共危險案件，經本院以98年度壢交簡字第1556
    號判決判處有期徒刑2 月，於民國98年7 月6 日確定，並於
    同年8 月18日易科罰金執行完畢。林軒戎與劉昌富於99年8
    月30日凌晨相偕前往桃園縣中壢市○○路249 巷1 號之「水
    精靈PUB 」飲酒，因與該店服務生發生衝突而結帳離開，自
    覺係被趕出該店，心生不滿，2 人商量後，竟共同基於放火
    燒燬現有人所在之建築物之犯意聯絡，自備1 瓶子後，於99
    年8 月30日凌晨3 時22分許，由林軒戎騎乘車號JM6-768 號
    重型機車搭載劉昌富至桃園縣中壢市○○路228 號之山隆加
    油站購買汽油，然因瓶口太小無法注入汽油，改由該加油站
    所提供之2 個保特瓶，共盛裝1.23公升之95無鉛汽油，由劉
    昌富出資新臺幣（下同）35元（2 瓶汽油分別為17元及18元
    ）交由林軒戎交予加油站員工，2 人再於同日凌晨3 時30分
    許返回水精靈PUB 門口，由林軒戎坐在發動的機車上把風並
    準備隨時逃跑，而由劉昌富持上開2 瓶汽油，沿「水精靈PU
    B 」入口通往馬路之走道（桃園縣中壢市○○路249 巷1 號
    前，長約20.7公尺、寬約2.5 公尺之走道）及走道旁之機車
    潑灑汽油，旋即持其與林軒戎中1 人所有之打火機欲點燃汽
    油，適「水精靈PUB 」之負責人孔良禎見狀大呼「有人要縱
    火」，店內顧客陳守德旋即上前制止劉昌富點燃汽油，該建
    築物始未發生燒燬之結果而未得逞。嗣員警至上址附近巡邏
    ，孔良禎隨即向員警報案，警方循線追查，扣得上開打火機
    1 個、盛裝汽油之保特瓶2 個，而悉上情。
二、案經桃園縣政府警察局中壢分局報告臺灣桃園地方法院檢察
    署檢察官偵查起訴。
    理  由
一、程序方面：
    本案所引用之供述及非供述證據，經本院依法踐行調查證據
    程式，檢察官、被告及其指定辯護人均不爭執各該證據之證
    據能力（見本院訴字卷第21頁），且亦查無依法應排除其證
    據能力之情形，是後述所引用證據之證據能力均無疑義。
二、上開放火燒燬現有人所在建築物未遂之事實，業據被告林軒
    戎、劉昌富坦承不諱，且經證人孔良禎、陳守德於警詢、偵
    查中及證人謝智翔於警詢、偵查中及本院審理時證述甚詳（
    見偵查卷第13-15 、16-17 、18-19 、80-82 頁，本院訴字
    卷第42-44 頁），並有被告2 人之桃園縣政府警察局中壢分
    局當事人酒精測定紀錄表、統一發票（被告2 人購買汽油之
    發票，金額分別為17元及18元）、現場照片、桃園縣政府警
    察局中壢分局99年11月17日中警分刑字第0997045549號函暨
    所附現場位置圖、水精靈PUB 室內設計圖及相關照片在卷可
    稽（見偵查卷第25-26 、27、34-38 頁，本院訴字卷第26-3
    3 頁），足認被告林軒戎、劉昌富自白堪以採信，本件事證
    明確，被告2 人之犯行堪以認定，應依法論科。
三、法律論斷：
  (一)被告前揭行為，雖未引燃火勢，然汽油為易燃之液態燃料，
    潑灑在地面後經揮發至空氣中，遇有火星極易引燃，被告潑
    灑汽油，復取出打火機，其行為有發生實害結果之高度危險
    ，自已著手於放火行為之實行（最法院院81年度臺上字第98
    7 號判決意旨參照）。
  (二)核被告林軒戎、劉昌富所為，係犯刑法第173 條第3 項、第
    1 項之放火燒燬現有人所在之建築物未遂罪。被告2 人就本
    件犯行，有犯意聯絡及行為分擔，為共同正犯。又被告劉昌
    富有如事實欄所示之前科紀錄，有臺灣高等法院被告前案紀
    錄表附卷可稽，其於徒刑執行完畢後5 年內，再犯本案有期
    徒刑以上之罪，為累犯，應依刑法第47條第1 項規定，就法
    定刑有期徒刑部分加重其刑（無期徒刑部分不再加重）。而
    被告2 人既著手於犯罪行為之實行而不遂，為未遂犯，爰依
    刑法第25條第2 項規定，減輕其刑，被告劉昌富部分並依法
    先加後減之。
  (三)指定辯護人雖為被告林軒戎、劉昌富辯護稱：被告2 人均坦
    承犯行，態度良好，且未造成實害，請酌以刑法第59條減輕
    其刑云云（見本院訴字卷第21頁）。惟按刑法第59條之酌量
    減輕其刑，必須犯罪另有特殊之原因與環境等等，在客觀上
    足以引起一般同情，認為即予宣告法定低度刑期尤嫌過重者
    ，始有其適用（最高法院45年臺上字第1165號判例參照），
    被告林軒戎、劉昌富僅因與水精靈PUB 店員發生細故，即潑
    灑汽油拿取打火機點火，法治觀念薄弱，且該等行為具高度
    危險，嚴重危害社會之公共安全，而嗣後係經孔良禎、陳守
    德呼救制止始未釀成重大損害，難認有何特殊之原因與環境
    ，在客觀上足以引起一般同情，認為宣告法定低度刑期尤嫌
    過重之情形，是辯護人此部分所辯，尚屬無據。
  (四)指定辯護人另為被告劉昌富辯護稱：被告劉昌富因酒力作用
    ，辨別事理及控制行為能力顯著降低，請依法減輕其刑云云
    （見本院訴字卷第21頁）。惟查，被告劉昌富當日與被告林
    軒戎商討後始前往加油站購買汽油，購買後回到水精靈PUB
    前又由被告劉昌富於該巷道內潑灑汽油，潑灑後又拿出打火
    機欲點燃汽油等情，業經本院認定如前，被告劉昌富購買汽
    油返回水精靈PUB 後既將汽油潑灑在水精靈PUB 前通道及通
    道旁之機車，並持打火機點火，顯見其當時知悉購買汽油之
    目的係為於水精靈PUB 縱火，難認有何辨別事理及控制能力
    顯著降低之情形；另參以證人謝智翔於本院審理時證稱：被
    告林軒戎、劉昌富當天來伊上班的加油站加油，他們跟一般
    的客人一樣，買完汽油就走，過程中2 人的反應與一般人一
    樣，意識清楚可以交談，加油後被告劉昌富拿錢出來交給被
    告林軒戎，被告林軒戎再交給伊，被告劉昌富次拿整數的35
    給伊，不用找錢等語（見本院卷第42頁背面- 第44頁），被
    告劉昌富於購買汽油之際既能確實轉交被告林軒戎出資購買
    汽油的金錢，且意識清楚交談，益見其當時仍具一般人辨別
    事理及控制行為之能力，辯護人上開所辯，與事實未合，應
    不可採。
  (五)爰審酌被告林軒戎、劉昌富以保特瓶購買盛裝汽油，潑灑於
    水精靈PUB 門口通道，並拿取打火機點火，其行為對於公共
    安全，造成相當程度之威脅，併其生活狀況、品行、智識程
    度，犯罪後坦承犯行，態度尚稱良好等一切情狀，分別量處
    如主文所示之刑，以資儆懲。
  (六)扣案打火機1 個，為被告林軒戎、劉昌富所有，供其等犯罪
    所用之物，業據被告2 人供承明確（見本院訴字卷第45頁背
    面）；又扣案保特瓶2 個，為被告2 人至加油站購買汽油時
    取得，屬被告2 人所有，供其等本件裝載汽油之用，均應依
    刑法第38條第1 項第2 款之規定宣告沒收。
四、不另為無罪之諭知：
  (一)公訴意旨另以：被告林軒戎、劉昌富上開放火燒燬現有人所
    在建築物之犯行，同時基於殺人之犯意聯絡，而要殺水精靈
    PUB 內之酒客、服務人員，後因孔良禎、陳守德適時制止，
    而未造成人命傷亡，此部分亦涉有刑法第271 條第2 項、第
    1 項之殺人未遂罪嫌。
  (二)判斷依據：
  1.按犯罪事實應依證據認定之，無證據不得認定犯罪事實；不
    能證明被告犯罪者，應諭知無罪之判決，刑事訴訟法第154
    條第2項、第301條第1 項分別定有明文。又所謂認定犯罪事
    實之證據，係指足以認定被告確有犯罪行為之積極證據而言
    ，苟未能發現相當證據，或證據不足為不利於被告事實之認
    定時，即應為有利於被告之認定，更不必有何有利之證據，
    亦不能以推測或擬制之方法，以為裁判基礎（參看最高法院
    29年度上字第3105號、40年度臺上字第86號、56年度臺上字
    第807 號判例參照）。又認定犯罪事實所憑之證據，雖不以
    直接證據為限，間接證據亦包括在內；然而無論直接或間接
    證據，其為訴訟上之證明，須於通常一般之人均不致有所懷
    疑，而得確信其為真實之程度者，始得據為有罪之認定；被
    告否認犯罪事實所持之辯解，縱屬不能成立，仍非有積極證
    據足以證明其犯罪行為，不能遽為有罪之認定，故檢察官基
    於追訴者之地位，應依刑事訴訟法第161 條第1 項規定，就
    被告犯罪事實負舉證責任，並指出證明之方法，倘其所提出
    之證據，不足為被告有罪之積極證明，或其指出之證明方法
    ，無從說服法院以形成被告有罪之心證，基於無罪推定之原
    則，自應為被告無罪判決之諭知。
  2.再按刑法第173 條第1 項之放火燒燬現供人使用之住宅或現
    有人所在之處所或交通工具罪，係為保護公眾安全而設，且
    因放火燒燬上開客體，極易造成他人逃生不及而受有生命、
    身體上之損害，是其法定刑度較同法第174 條第1 項放火燒
    燬現非供人使用或現未有人所在之處所或交通工具罪之法定
    刑度為嚴厲。足見刑法第173 條第1 項之罪，其罪質本係就
    行為人對於不特定多數人之生命、身體、財產所造成之高度
    危險所為之法律評價，苟非有積極證據足資證明行為人確係
    基於殺人之犯意而縱火，尚難僅因行為人於縱火時對於不特
    定多數人之生命、身體危險有所預見，即認行為人有殺人之
    不確定故意，而遽以殺人未遂罪相繩。否則，衡諸社會一般
    常情，對於現有人使用之住宅放火之行為人，皆難不預見自
    身之行為可能會造成他人生命之死傷，豈非皆應論以殺人未
    遂罪？則刑法第173 條第1 項豈不成為具文？況且刑法第27
    1 條第1 項之殺人罪係保護個人法益之罪，是行為人如有殺
    害多數人之故意，且著手而終於未遂，本即應論以多數之殺
    人未遂罪，始屬充分評價。然則，於行為人放火燒燬現有人
    使用住宅之情形，行為人雖對於不特定多數人之生命傷亡之
    危險有所預見，但其對於火勢會如何延燒終究無法掌握，則
    行為人之行為究竟會造成多少人員之生命危險，並非行為人
    或司法機關得以計算，是刑法評價上，究竟應該論以幾個殺
    人未遂罪，即成為技術上無可解之難題。因此，行為人基於
    可能造成不特定多數人之生命、身體危險之主觀犯意而縱火
    燒燬現有人使用之住宅，本即刑法第173 條第1 項之罪所欲
    規範之行為態樣，除非另有實際確定數量之死亡結果產生，
    而可能該當於數個殺人既遂罪以外，尚無就未實際產生實害
    之不確定被害個數之未遂結果而論以殺人未遂罪之餘地。
  3.另按刑法殺人罪之成立，不僅客觀上須有殺人之行為，且行
    為人於主觀上須具有使人死亡之知與欲，始足當之。而殺人
    決意，乃行為人犯罪時之內心主觀犯意，非他人輕易即得察
    覺，而主觀決意，透過行為外顯。行為人以外之人，可經由
    外顯行為〈包括準備行為、實施行為及事後善後行為〉，綜
    合判斷而得探知，亦即應深入觀察加害人與被害人之關係、
    衝突之起因、加害人下手之方法、輕重、被害人受傷情形及
    加害人事後態度等各項外在客觀因素予以綜合評析。
  (三)訊據被告林軒戎、劉昌富均堅詞否認有何殺人未遂犯行，被
    告林軒戎辯稱：是因為水精靈PUB 店家服務不好，一時生氣
    ，因此想要嚇嚇店家，伊與林軒戎一同起意去買汽油，要倒
    在水精靈PUB 進去的走道上嚇嚇他們，伊沒有殺人之意思等
    語；被告劉昌富辯稱：伊只是要嚇嚇他們，沒有殺人之意思
    等語，指定辯護人為被告林軒戎、劉昌富辯護稱：被告2 人
    與水精靈PUB 店家並無重大仇怨，且當時飲酒甚多，思緒不
    縝密，並未想到灑油點火可能造成人員死亡，並無積極證據
    證明被告2 人有殺人未遂之犯行等語。經查：
  1.被告林軒戎雖於偵查中供稱：伊知道放火燒店很危險，可能
    會死人等語（見偵查卷第51頁），被告劉昌富雖於偵查中供
    稱：伊知道放火燒店會死人等語（見偵查卷第52頁），然放
    火本極易造成他人逃生不及而受有生命危險，尚難僅因被告
    林軒戎、劉昌富於縱火時對於不特定多數人之生命、身體危
    險有所預見，即認行為人有殺人之不確定故意，而遽以殺人
    未遂罪相繩。況被告林軒戎於另次偵查及本院審理時供稱：
    因為水精靈PUB 服務不好，伊心中有被排斥的感覺，一時氣
    憤，離開後想要嚇嚇店家，因此與被告劉昌富起意要去買汽
    油，倒在水精靈PUB 走道上嚇嚇他們，伊是第一次到該店，
    與店家及員工都不認識，沒有殺人的犯意等語（見偵查卷第
    81 頁 ，本院卷第46頁背面- 第47頁背面）；被告劉昌富於
    本院審理時陳稱：伊沒有殺人意圖，只是要嚇嚇他們，伊是
    第一次到該店，與該店店家及員工都不認識等語（見本院卷
    第47頁背面），被告2 人於案發當日係第一次前往水精靈
    PUB 消費，與該店人員並無深仇大恨，應無動機欲置水精靈
    PUB 店內人員於死地，其等供稱係因至水精靈PUB 消費發生
    細故，因而欲放火嚇嚇該店店員一節，並非不無可能，故尚
    難僅憑其等放火之行為，遽認其等有殺人之犯意。
  2.況由證人謝智翔於警詢、偵查中及本院審理時證稱：當日被
    告劉昌富拿1 個瓶口較小的瓶子來裝汽油，因為裝不下，因
    此伊就提供2 個保特瓶給他裝汽油等語（見偵查卷第19、80
    頁，本院卷第42頁背面）；證人陳守德於警詢及偵查中證稱
    ：孔良禎大喊有人縱火後，伊有看到被告劉昌富拿瓶子潑灑
    走廊機車，伊因此衝出去追到被告劉昌富旁邊，看被告劉昌
    富把弄打火機，但是打不著打火機等語（見偵查卷第16、81
    頁），由被告2 人當日攜帶前往加油站購買汽油之容器因瓶
    口太小無法裝汽油、被告劉昌富於水精靈PUB 走道潑灑汽油
    後打不著打火機等情，可見被告2 人當日至水精靈PUB 放火
    確實並非事前有周詳計畫確認汽油之裝載、現場之助燃物、
    點火之器具等，信無致住宅內人員於死亦在所不惜之殺人故
    意。
  3.再者，被告當日將購得之2 瓶汽油零星潑灑於水精靈PUB 前
    20.7公尺之走道（見偵查卷第34-37 頁現場站片及本院卷第
    27頁事故現場圖），然水精靈PUB 門口（背向該店門口）右
    側尚有一空間（見本院卷第32頁上方照片），亦即倘若水精
    靈PUB 前走道確實因被告2 人放火而延燒，水精靈PUB 店內
    人員仍可能從該店門口右側空間逃生。被告2 人若確實有殺
    人之犯意，當可將所購得之汽油全數潑灑於該店門口處使店
    內人員無逃生之可能，被告2 人卻將汽油潑灑於該店前20.7
    公尺之走道，雖存在放火燒燬現有人所在建築物之危險，但
    仍與殺人之犯行有間。
  4.綜上所述，本案關於被告2 人被訴殺人未遂罪行之證明，尚
    未達於通常一般人均不致有所懷疑，而得確信其為真實之程
    度，殊屬無從為有罪之確信。此外，本院復查無其他積極證
    據足資證明被告2 人有公訴意旨所指之殺人未遂犯行，此部
    分自屬不能證明被告2 人犯罪。惟公訴人既認此部分與前揭
    有罪部分有想像競合犯之裁判上一罪關係，爰不另為無罪之
    諭知。
據上論斷，應依刑事訴訟法第299 條第1 項前段，刑法第28條、
第173 條第3 項、第1 項、第25條第2 項、第47條第1 項、第38
條第1 項第2 款，判決如主文。
本案經檢察官陳淑蓉到庭執行職務。
中    華    民    國    99    年    12    月    17    日
                  刑事第四庭審判長法  官  張淑華
                                  法  官  林維斌
                                  法  官  林宜靜
以上正本證明與原本無異。
如不服本判決應於收受判決後10日內向本院提出上訴書狀，並應
敘述具體理由。其未敘述上訴理由者，應於上訴期間屆滿後20日
內向本院補提理由書( 均須按他造當事人之人數附繕本) 「切勿
逕送上級法院」。
                                  書記官  王明玉
中    華    民    國    99    年    12    月    17    日
附錄論罪科刑法條
中華民國刑法第173條
（放火或失火燒燬現住建築物及交通工具罪）
放火燒燬現供人使用之住宅或現有人所在之建築物、礦坑、火車
、電車或其他供水、陸、空公眾運輸之舟、車、航空機者，處無
期徒刑或 7 年以上有期徒刑。
失火燒燬前項之物者，處 1 年以下有期徒刑、拘役或 5 百元以
下罰金。
第 1 項之未遂犯罰之。
預備犯第 1 項之罪者，處 1 年以下有期徒刑、拘役或 3 百元
以下罰金。

司法院資訊處製作；財團法人民間司法改革基金會備份。
